【裁判字號】    97,上易,3295
【裁判日期】    980310
【裁判案由】    偽造文書
【裁判全文】
臺灣高等法院刑事判決                97年度上易字第3295號
上  訴  人
即  自訴人  甲○○
自訴代理人  林鳳秋律師
被      告  乙○○
選任辯護人  李振生律師
上列上訴人因被告偽造文書案件，不服臺灣臺北地方法院95年度
自更(一)第11號，中華民國97年11月10日第一審判決，提起上訴，
本院判決如下：
    主  文
上訴駁回。
    理  由
壹、程序部分
一、自訴之合法性
  (一)本件係於民國（下同）95年7月6日下午7 時45分，經自訴人
    向原審提起自訴而繫屬，此有該自訴狀之原法院收文章及時
    間註記可憑（原法院95年度自字第89號卷第1 頁）。自訴人
    雖於同日晚間，另向臺灣臺北地方法院檢察署提出告訴，惟
    其提出告訴之繫屬時間為95年7月6日下午8 時25分，亦有臺
    灣臺北地方法院檢察署96年11月26日函及夜間收狀登記簿之
    記載可考（原審卷第76頁至第78頁），核與自訴代理人陳稱
    本件係先提自訴再提告訴等語相符（同上卷第38頁）。是本
    件自訴繫屬之時，既未經自訴人提出告訴，即無刑事訴訟法
    第323條第1項前段，因開始偵查而不得再行自訴之限制。
  (二)自訴人所訴被告於93年12月9 日，在原法院93年度醫字第19
    號損害賠償民事事件中，所提編號「26769」、「26770」胎
    兒監視器紀錄之涉嫌行使業務登載不實文書犯行（即附表編
    號4 ），依自訴人主張之行使對象包括被告於該案中之訴訟
    對造即本件自訴人在內，是依本件自訴事實，自訴人亦為該
    行使登載不實文書之被害人，而合於刑事訴訟法第319 條第
    1 項前段之適格規定。
    被告辯護人以自訴人並非刑法第276條2項業務過失致死罪之
    被害人身分為由，主張其不得提起本件自訴，核與本件自訴
    事實所載之行使業務登載不實文書犯行不同，顯有誤會。其
    另以自訴人係先提起告訴，再為自訴云云，亦與前述收文繫
    屬之時間有違，被告辯護人據以主張本件自訴不合法等情，
    尚非可採。
二、證據能力部分：本件後述之臺灣臺北地方法院檢察署92年度
    檔自字第564 號乙○○業務過失案卷中之楊季美臺安醫院病
    歷一冊（即原審影印之「病歷卷」，詳見後述），係由原法
    院（94年度醫上字第6 號民事案件）向臺灣臺北地方法院檢
    察署調得本件被告另案被訴之業務過失致死案件全卷資料（
    臺灣臺北地方法院檢察署保存卷號：92檔自564 號）後，再
    由原審調借影印，前開調取、影印之病歷資料，均經提交自
    訴代理人與被告及辯護人雙方當庭核對確認在卷（見原審卷
    第230 頁筆錄），是為檢察官於85年7月7日至台安醫院勘驗
    時，當場扣得之病歷資料影本（同前署85年度相字第707 號
    卷第12頁背面，原本部分業已檢還）。被告辯護人於經提示
    確認後，亦用以主張證明本件被訴之編號「26769」、「267
    70」胎兒監視器紀錄確於檢察官勘驗扣押時，業已存在於楊
    季美之病歷資料中，而非被告嗣後偽造提出等語在卷（原審
    同前筆錄第230 頁背面）。是該病歷之來源明確，且係檢察
    官依法扣押所得，並無非法取得情事；被告辯護人嗣於本件
    審理時，徒以卷附資料非其經手影印為由，否認其證據能力
    ，顯屬無據，前述原審影印之「病歷卷」具有證據能力甚明
    。至於後述其他病歷資料及函文等證據，均係調取自相關之
    案卷資料（卷證出處詳如後述），其取得程序並無不法，並
    經兩造表示對於證據能力均無意見，自亦有證據能力。
貳、實體方面
一、自訴意旨略以：被告乙○○乃自訴人之妻楊季美於85年7 月
    4 日入臺安醫院（即財團法人基督復臨安息日會臺安醫院，
    以下稱臺安醫院）待產時負責接生之醫師。因被告乙○○醫
    療上之疏失，造成楊季美發生胎兒窘迫之現象，並於當日11
    時19分突然心跳終止，胎兒亦心跳終止，楊季美於隔日終告
    不治死亡，自訴人遂提起刑事自訴（被告業經判決無罪確定
    ）。孰料，被告醫師為脫免其業務過失致人於死之罪責，並
    免除其民事賠償責任，竟先後於附表（即自訴人97年7月4日
    補充理由狀附表）所示之刑事及民事案件之審理中，提出經
    不詳姓名之人虛偽填載楊季美名義及其監測期間之胎兒監視
    器記錄（紙張編號「26769」、「26770」）予執行追訴、審
    判職務之公務員，顯涉刑法第216 條行使業務上文書登載不
    實罪云云。
二、按犯罪事實應依證據認定之，無證據不得認定犯罪事實；不
    能證明被告犯罪者，應諭知無罪之判決，刑事訴訟法第 154
    條第2項、第301條第1 項分別定有明文。又事實之認定，應
    憑證據，如未能發現相當證據，或證據不足以證明，自不能
    以推測或擬制之方法，以為裁判基礎；且認定犯罪事實所憑
    之證據，雖不以直接證據為限，間接證據亦包括在內；然而
    無論直接或間接證據，其為訴訟上之證明，均須於通常一般
    之人均不致有所懷疑，而得確信其為真實之程度者，始得據
    為有罪之認定，倘其證明尚未達到此一程度，而有合理之懷
    疑存在時，即無從為有罪之認定，最高法院分別著有40年台
    上字第86號、76年台上字第4986號判例意旨可稽。本件自訴
    人認被告涉有前開行使業務登載不實犯行，主要係以前述紙
    張編號之胎兒監視器紀錄係以手寫方式記載病患姓名，且無
    醫院證明章，此與其他監視器紀錄以標籤標示等之外觀情形
    不同；其監測時間與期間之註記情形，亦與監視器顯示之時
    間紀錄不符；又該二紙紀錄資料，均係由被告提出，嗣經民
    、刑事各審級案件向臺安醫院調取病歷時，則無前述二紙紀
    錄，被告就此亦未能提供相連續之監視器記錄，加以其影本
    之折痕明顯、影本下緣所露出之另頁檢查單亦不相符為其主
    要論據。訊之被告則堅決否認有何行使業務登載不實文書情
    事，辯稱自訴人所指編號連續之胎兒監視器記錄部分，係楊
    季美於85年7月4日入院待產時之常規監測記錄，嗣因楊季美
    於該監測過程中發生抽筋狀況，乃開始進行急救，並更換監
    測儀器，而發生編號與原先記錄不連續之情形，至於其上手
    寫註記之楊季美姓名及監測時間部分，應係當時之護理人員
    所為，此後相關監視器記錄等生產資料亦係由醫院病歷室交
    予檢察官，被告僅負責病歷資料之填載，並非裝訂病歷之人
    ，亦無造假之動機及必要，至於影本下緣不同之原因，因被
    告並未參與偵審程序中所調得卷證之影印工作，亦不明原因
    等語；被告辯護人則以：「病歷可能是在前案送鑑定過程中
    遺失。胎兒監視器不是被告操作是護理人員操作，病歷是病
    歷室保管，被告是如何去偽造、去登載不實？自證1與自證2
    的差別是自證1 下面有血液檢驗單，而認為係被告偽造，但
    將自證1及自證2比對，上面記錄都是一樣的，自訴人只能籠
    統的說被告偽造，自訴人究指訴被告偽造那一份都無法說清
    楚。因胎兒監視器紀錄是長條，要影印成A4大小就要折。自
    證1不是我們偽造的，自證2是我們提出，我們是自臺安醫院
    留下的資料影印提出的，我們提出時也不認為是假的。本件
    產婦係因主動脈瘤破裂而死亡，主動脈瘤是無法預先預防的
    ，經鑑定也認為為被告並無醫療過失。自證2 的胎兒監視器
    紀錄也不是產婦死亡的原因、並無關聯，故被告無犯罪動機
    、意思及行為」等語置辯，經查：
  (一)被告於附表編號2、3、4 所示各該訴訟程序中，提出附有紙
    張編號「26769」、「26770」胎兒監視器記錄之事實，業據
    自訴人提出各該訴狀資料可憑，並經被告供承在卷，互核相
    符，堪予認定。又前述之胎兒監視器記錄，最早出現於檢察
    官相驗時扣押之楊季美病歷資料中，其內容主要為胎兒心跳
    及子宮收縮之線圖，而該線圖記錄係由儀器依監測所得資料
    自動紀錄、列印，亦據被告供陳在卷（原審卷第242 頁），
    並有各該記錄資料附卷可稽。自訴人除主張該記錄非屬楊季
    美之胎兒監視器記錄外，對於線圖與監測結果亦未主張有何
    虛捏之偽、變造情形，是本件首應審究者即為前述檢察官扣
    押之楊季美病歷資料中，紙張編號「26769」、「26770」之
    胎兒監視器記錄是否為楊季美之病歷資料。
  (二)自訴人配偶楊季美係於85年7月4日上午至臺安醫院待產，並
    接受產前相關之常規檢查，直至同日晚上10時許，因發生劇
    烈胸痛、背痛，並抽痙、意識不清，乃經被告決定給予抗痙
    攣注射後，復合併使用抗痙攣藥物，嗣於同日晚上11時19分
    許，楊季美忽然心跳停止，經施以心肺甦醒術後，繼續急救
    至晚上11時40分移至加護病房，並於翌（5 ）日凌晨死亡之
    事實，有楊季美之病歷資料、臺灣臺北地方法院檢察署相驗
    屍體證明書（同前署85年度相字第707 號卷第22頁）等件附
    卷可稽，並經被告陳明在卷，互核相符。是以前開紙張編號
    「26769」、「26770」胎兒監視器記錄之標示時間，形式上
    與楊季美之就醫時間尚無不符。自訴人雖以其標示時間與列
    印時間並不相符，質疑該註記時間之真實性，進而主張其為
    業務上之不實登載事項。惟核對紙張編號為「26769 」之胎
    兒監視器記錄，其關於「10 start～11」之時間記載中，起
    始時間「10 start」之字體線條顯較終止時間之「～11」線
    條為粗，二者運筆強度亦有差別，應非同時完成之記錄（原
    審卷外放病歷卷第37頁），此與一般刻意偽冒之不實登載情
    形已有差別；佐以自訴人所不爭執之同日紙張編號「 72638
    」至「72669 」胎兒監視器記錄部分，除於首頁黏貼楊季美
    之姓名、病歷號碼標籤，及手寫日期「7/4 」外，並未另以
    手寫註記監測時間（原審卷第136至157頁），其7月1日產前
    檢查之胎兒監視器記錄方式亦僅手寫記錄楊季美姓名、病歷
    號碼及日期（前揭「病歷卷」第8 頁），更足見該部分係以
    列印之時間為準，此與被告辯稱可能因胎兒監視器中用以計
    量時間之電池電量不足，導致紙張編號「26769」、「26770
    」所列印之時間與實際時間不符，致需另以手寫註記等情相
    合。自訴人另以該手寫記載病患姓名之形式與一般慣用之黏
    貼標籤方式不符，主張其為真、偽記錄之別；惟該標示僅為
    判別資料歸屬之註記，並非以黏貼標籤為要件，此觀之楊季
    美85年7 月1 日產前檢查資料中，紙張編號「60646 」、「
    60647 」之監視器紀錄亦係以手寫方式於首頁標示楊季美姓
    名甚明（前揭影印之「病歷卷」第8、9頁）。因認此部分手
    寫註記方式，並不足以認定紙張編號「26769」、「26770」
    之胎兒監視器記錄非屬楊季美之病歷資料，而有不實登載之
    情形。
  (三)楊季美死亡後，其配偶即本件自訴人對於死因有疑，乃經報
    驗而由臺灣臺北地方法院檢察署檢察官於85年7 月7日下午2
    時10分至臺安醫院進行相驗，並於同日下午2時15 分許，在
    臺安醫院訊問兩造後，當場扣押死者楊季美之病歷資料，此
    有臺北市政府警察局松山分局電請相驗案件報告、臺北市政
    府警察局請求驗屍書、勘驗筆錄及訊問筆錄等件附於臺灣臺
    北地方法院檢察署85年度相字第707號卷可憑（該相驗卷第1
    頁至第12頁。自訴人雖以被告於同日在場接受訊問，推論前
    開病歷係由被告提出附卷云云，然此業據被告否認在卷，並
    與筆錄記載「（檢察官）諭知定期解剖時間另行通知，扣押
    死者病資料」之內容不符（同上卷第12頁背面），自難採信
    。
  (四)前述扣案之病歷資料，嗣於85年10月11日經承辦檢察官以死
    者配偶即本件自訴人對被告提出業務過失致死告訴為由簽分
    偵辦（同前署85年度偵字第22879 號過失致死案件），並於
    同年10月29日連同偵查卷宗，併送行政院醫事審議委員會鑑
    定死因，旋經行政院衛生署函請補送楊季美之電腦斷層片，
    而由臺安醫院在同年12月3 日檢送電腦斷層片並函請臺灣臺
    北地方法院檢察署檢察官用畢後連同原病歷資料一併寄還。
    嗣於86年3 月22日，臺灣臺北地方法院檢察署檢察官就該案
    為不起訴處分後，同年4月3日檢還前述病歷原本及電腦斷層
    片，有臺灣臺北地方法院檢察署檢察官85年10月11日相驗結
    果報告、臺灣臺北地方法院檢察署85年10月29日及86年4 月
    3 日函、行政院衛生署85年11月14日簡便行文表及86年3 月
    14日書函、臺安醫院86年12月3 日函等件可考，並經原審調
    取臺灣臺北地方法院檢察署85年度偵字第22879 號過失致死
    案件核對無誤（同偵查卷第1、4至6、18至23、27 頁；臺灣
    臺北地方法院檢察署保存卷號：85年度檔偵字第12864 號）
    核對無誤。惟因自訴人早於前開不起訴處分前之85年10月28
    日，另就同前之業務過失致死事由對被告提起自訴（原法院
    85年度自字第1066號業務過失致死案件），故經原審於前開
    案件中直接調取臺灣臺北地方法院檢察署85年度相字第 707
    號全案卷宗（即前述臺灣臺北地方法院檢察署保存卷號：85
    年度檔偵字第12864 號），並經一、二審判決引用在卷（原
    法院85年度自字第1066號及臺灣高等法院86年度上訴字第34
    66號、89年度上更(一)字第205號、91年度上更(二)313號），亦
    經原審調卷查明（臺灣臺北地方法院檢察署保存卷號：92檔
    自564 號）。是以前述病歷乃扣押之物，並非被告提出行使
    之資料，且其扣案程序與函調影本之流程不同，自無蓋用醫
    院證明章之必要，此觀之該宗病歷內，除前開紙張編號之胎
    兒監視器記錄外，其他病歷資料亦無自訴人所指之醫院證明
    章註記甚明，自訴人據以主張欠缺醫院證明章而與一般病歷
    資料外觀不符云云，亦非可採。
  (五)前述檢察官相驗扣押附卷之臺安醫院楊季美病歷中，業已附
    有本件自訴紙張編號「26769」、「26770」之胎兒監視器紀
    錄在內，此有該病歷影本在卷可憑，並經原審當庭提示勘驗
    確認在卷（原審卷第230 頁暨影印之病歷卷）。從而以該病
    歷之取得流程而言，本件紙張編號「26769」、「26770」之
    胎兒監視器記錄最初為檢察官相驗時主動自臺安醫院扣得之
    物甚明；且該紀錄早於原法院民、刑事審程序開始之前，即
    已附入相關案卷之內。自訴人主張上開紀錄僅由被告提出，
    而未附於臺安醫院病歷中，並據以推論為被告所提出行使之
    業務登載不實文書，亦有誤會。至於後續審判程序中，向臺
    安醫院另行函調所得之楊季美病歷中，雖未見前開紙張編號
    之胎兒監視器記錄，然前述病歷資料正本既經扣押、鑑定、
    檢還、歸檔等程序，已同前述，顯經多人之手；而被告除依
    醫師法規定製作病歷外，並無證據證明其有經手整理裝訂前
    開病歷之行為，是以本件既經確認前開紙張編號之胎兒監視
    器記錄曾於檢察官當場扣押時，附於楊季美之病歷資料內，
    自不得以其正本事後散落逸失，而否認該病歷曾經存在之事
    實。自訴人以現存病歷正本中，未見該記錄正本而主張被告
    提出之影本均係偽造變造所得云云（原審卷第125 頁），亦
    有未洽。
  (六)被告在附表編號2、3、4 所提之前開資料，及原審調得之前
    述「病歷卷」資料，均係影印所得，而原始病歷資料中，亦
    有包括胎兒監視器記錄、產前檢查記錄、醫師記錄、超音波
    照片及血液、尿液檢查等不同尺寸、紙質之資料在內。其中
    或因紙張摺疊、放置方式之不同，導致影印標的以外所露出
    之紙張內容（即自訴人所指影本下緣）不同，自訴人用以證
    明其主要影印內容非屬真正，亦不足採。是以前述相驗程序
    中扣押病歷之內容（即原審影印之「病歷卷」）觀之，既不
    足以排除紙張編號「26769」、「26770」之胎兒監視器記錄
    為楊季美入院待產期間病歷資料之可能，即不能認定其為業
    務上登載不實之文書；從而，被告縱有提出主張，亦與行使
    業務上登載不實文書之犯行有間。遑論該記錄既非被告所為
    ，縱因疏誤而附入楊季美之病歷資料中，並經被告影印行使
    ，亦難遽認被告有何明知不實之行使故意。
三、自訴人上訴意旨略以：「被告所提出予法院之系爭編號「26
    769、26770」之胎兒監視器記錄之行為乃行使業務上登載不
    實之文書；原審判決就此未予審酌，認定「…其中或因紙張
    摺疊、放置方式之不同，導致影印標的以外所露出之紙張內
    容（即自訴人所指影本下緣）不同…」，誠有未洽；且縱單
    依被告所辯稱，亦足見系爭「26769、26770」之胎兒監視器
    記錄之日期時間註記顯然不實；原審對此未予審酌，逕採認
    被告之辯詞，誠有未洽；被告以「楊季美自22時20分後開始
    發生抽筋，身體劇烈擺動，致胎兒監視器記錄模糊不清」辯
    稱「換另一台胎兒監視器進行記錄」，復又辯稱「因所換之
    胎兒監視器中用以計量時間之電池電量不足，導致紙張編號
    「26769」、「26770」所列印之時間與實際時間不符，致需
    另以手寫註記」等詞，均與常理不符；原審對此未予審酌，
    逕採認被告之辯詞，亦有未洽；更者，「系爭『26769、267
    70』之胎兒監視器記錄」所標註之時間「10:34pm～11:15pm
    」，當時產婦業早已呈現「『胎兒窘迫』並引發『主動脈瘤
    破裂』」之現象（自證12），並於晚間10時40分血壓飆高至
    193/117mmHG （自證13）；然「系爭『26769、26770』之胎
    兒監視器記錄」之胎兒心跳尚屬正常，由此足見其時間註記
    顯屬不實登載甚明；原審對此未予審酌，逕認定「系爭『
    26769、26770』之胎兒監視器記錄」非屬業務上登載不實之
    文書，均有未洽，另上開監視器記錄連續由被告自行提出，
    所提之影本、背景、折痕完全不同，足見被告始終持有」云
    云。惟查上開監視器記錄係因扣押、鑑定、檢還、歸檔等程
    序，正本事後散落遺失，惟確有正本存在等情，業經認定無
    訛，已見前述，則事後影印本之提出先前由正本影印而來之
    影印本間，其影印紙張、摺疊、放置方式之不同，仍無礙於
    為真正之認定，自訴人徒以前後影印本之外觀不同，任意指
    訴該影印本內容必為虛偽，尚屬率斷。再者上開記錄表有關
    日期之註記雖與其他前此之記錄表記載日期有所不同，然手
    寫方式記載並非一定虛偽，縱被告所辯原因或有不同，然於
    無積極證據證明被告虛偽記載該記錄表下，自難僅憑上開記
    載日期方式之不同，遽認必為被告所虛偽填載。再次，患者
    楊季美於85年7月4日10時40分血壓高昇，上開記錄表所顯示
    胎兒心跳尚屬正常，在未能確切證明產婦血壓高昇，胎兒必
    是心跳異常之情形下，自不足以推論該記錄表不實，又何足
    以遽論係被告所偽造。末者，被告一再辯稱上述民、刑審判
    卷負之前揭記錄表係其所影印提出，自不得僅憑前後影印刑
    式外觀不同，進而推論被告始終持有該監視記錄正本。要之
    ，上開上訴意旨無非理想推測之詞，尚乏證據足以支持其論
    據，自非可採。
四、綜上所述，本件自訴人所舉關於被告行使業務登載不實文書
    之證據，尚未達於通常一般之人均不致有所懷疑，而得確信
    其為真實之程度。此外復查無其他積極證據，足以證明被告
    涉有自訴人所訴明知為業務上登載不實文書而予行使之犯行
    ，自不能證明被告犯罪。
五、原審因認本案被告犯罪不能證明，而為無罪之諭知，認事用
    法，核無不合，自訴人上訴意旨，仍執陳詞，為無理由，應
    予駁回。
六、自訴人雖聲請向台安醫院查明有關楊秀美病歷之全部調借記
    錄及85年7月7日8時起至下午5時30分止病歷室上值班人員姓
    名，惟查上開監視器記錄係歷次審判調借、歸檔時所散失，
    理由已見前述，且上開監視記錄內容又屬真正，則本案待證
    事實已臻明確，自訴人上開調查證據之聲請，核無必要，附
    此敘明。
據上論斷，應依刑事訴訟法第368條，判決如主文。
中    華    民    國    98    年    3     月    10    日
                  刑事第三庭  審判長法  官  陳博志
                                    法  官  蔡聰明
                                    法  官  許文章
以上正本證明與原本無異。
不得上訴。
                                    書記官  蔡慧娟
中    華    民    國    98    年    3     月    10    日


司法院資訊處製作；財團法人民間司法改革基金會備份。
